【裁判字號】    98,消債更,370
【裁判日期】    980304
【裁判案由】    聲請更生程序
【裁判全文】
臺灣高雄地方法院民事裁定           98年度消債更字第370號
聲  請  人  甲○○
上列當事人聲請消費者債務清理事件，本院裁定如下：
    主  文
聲請駁回。
聲請費用由聲請人負擔。
    理  由
一、本件債務人主張：伊因有不能清償情事，曾依「中華民國銀
    行公會會員辦理消費金融案件無擔保債務協商機制」（下稱
    無擔保協商）申請債務協商並成立，約定自民國95年10月起
    ，分80期，年利率3.88 ％，每月應繳納為新台幣（下同）
    16,023元。然聲請人每月收入約有40,000元，加上配偶經營
    早餐店每月淨獲利約20,000元，而聲請人一家每月必須負擔
    以台灣省每人每月最低生活費計算9,509 元計算之必要生活
    費及3 名兒女之扶養費共計約47,545元，實已不足支付如此
    龐大之協商還款金額，迫不得已僅得選擇毀諾一途，並非伊
    惡意毀諾，實係因其客觀上確有不可歸責之事由所致。又伊
    無擔保或無優先權之債務總額未逾1,200 萬元，復未經法院
    裁定開始清算程序或宣告破產，爰向本院聲請更生等語。
二、經查：
  (一)按債務人之親屬、為債務人管理財產之人或其他關係人，於
    法院查詢債務人之財產、收入及業務狀況時，有答覆之義務
    ；聲請更生或清算不合程式或不備其他要件者，法院應以裁
    定駁回之。但其情形可以補正者，法院應定期間先命補正。
    ；債務人與金融機構協商成立者，不得聲請更生或清算。但
    因不可歸責於己之事由，致履行顯有重大困難者，不在此限
    ；本條例施行前，債務人依金融主管機關協調成立之中華民
    國銀行公會會員，辦理消費金融案件無擔保債務協商機制與
    金融機構成立之協商，準用前項之規定；消費者債務清理條
    例第10條第1 項、第8 條、第151 條第5 、6 項定有明文。
  (二)債務人所主張之上開事實，業據提出債權人清冊、財產狀況
    說明書、財團法人金融聯合徵信中心之債權人清冊、戶籍謄
    本、土地登記謄本、前置協商退件通知函、聲請人及其配偶
    與受扶養人之95年、96年所得清單及財政部高雄市國稅局財
    產歸屬資料清單、聲請人收入切結書、勞健保支出證明等文
    書為證。本院又依職權發函台新國際商業銀行，函調聲請人
    之債務協商協議書暨無擔保債務還款計畫書，該行回函在卷
    可稽。
  (三)又本院要求聲請人提出其配偶經營之早餐店每月營業及獲利
    資料，聲請人則以「…配偶每月之營業額，每日營收約在
    1,500 元，假日可到3,000 元上下，以此推算每月營收約為
    50,000元，尚須扣除店租15,000元及水電費、進貨支出等經
    營成本，每月營業淨利約為20,000元，因聲請人不願讓配偶
    知道自身之債務情形，故無法取得相關收入或支出證明，僅
    能提供大約數據供院參考…」等語回應。依上開法條之規定
    ，聲請人本即負有提出資料之協力義務，並且如實陳報自身
    及關係人債務及經濟狀況；聲請人現與其配偶婚姻狀況正常
    ，難謂有不能提供資料之情形存在，惟聲請人竟僅以「不願
    讓配偶知悉債務狀況」為由拒絕提供資料，顯與消費者債務
    清理條例第10條第1 項有違；本院既以發函要求補正而遭聲
    請人拒絕，且拒絕提供之理由實難讓人信服，本院僅得依同
    法第8 條之規定，裁定駁回本案聲請。
  (四)況依前開消費者債務清理條例第151 條第5 項規定，債務清
    償方案成立後，應由債務人按其條件履行，如於其後發生情
    事變更，在清償期間內之收入或收益不如預期，致該方案履
    行困難甚或履行不能，而有不可歸責於己之事由，始能聲請
    更生或清算。此項規定旨在避免債務人任意毀諾已成立之協
    商，濫用更生或清算之裁判上債務清理程序，蓋以債務清償
    方案係經當事人行使程序選擇權所為之債務清理契約，債務
    人應受該成立之協議所拘束。債務人既已與金融機構協商成
    立，如認該協商方案履行有其他不適當情形，自仍應再循協
    商途徑謀求解決。經查，聲請人前於95年10月間與銀行債務
    協商成立後，繳款直至96年5 月即毀諾並未依協議還款，而
    於毀諾之時間點，是否有任何重大變化之情事，聲請人並未
    提出具體事證敘明，雖聲請人主張其薪資扣除必要生活費用
    及配偶及兒女之扶養費用後，已不足支付龐大之協商還款金
    額等語，聲明其係因協商之條件實為過苛而為毀諾，惟該協
    商條件既然係由聲請人與最大債權銀行雙方協議所達成，在
    客觀事實並未有顯著變動之下，上述情事均屬聲請人在協商
    時可得預見，據以評估此一協商方案是否逾越其負擔範圍，
    故「協商條件之嚴苛」顯與「不可歸責於己之事由致履行顯
    有重大困難」之要件不符。
  (五)末就聲請人經濟狀況為整體審查，核聲請人95、96年之年收
    入均為480,000 元，每月平均所得即為40,000元，扣除自身
    及與配偶平均分擔之3 名子女扶養費合計為23,773元，每月
    尚餘有16,227元可供支配，仍足以繳納每月協商應納款項，
    故聲請人之毀諾，實難認其有不可歸責於己之事由致履行顯
    有重大困難，故聲請人之聲請，洵難認可。
三、綜上所述，本件聲請人聲請更生，未為補正本院要求提供之
    資料，且拒絕提供並無正當事由，依消費者債務清理條例第
    8 條即應駁回聲請人之更生聲請；復無法立證證明其確於與
    金融機關達成前揭協商後，有不可歸責於己之事由致履行顯
    有重大困難，難謂其符合消費者債務清理條例第151 條第5
    項之規定，自不得聲請更生，應駁回其更生之聲請。
四、爰依消費者債務清理條例第8 條、第151 條第5 項、第15條
    ，民事訴訟法第78條，裁定如主文。
中    華    民    國    98    年    3     月    4     日
                  臺灣高雄地方法院鳳山分庭
                          法  官  何悅芳
以上正本係照原本作成。
如不服本裁定，應於送達後10日內，向本院提出抗告狀並表明抗
告理由，如於本裁定宣示後送達前提起抗告者，應於裁定送達後
10日內補提抗告理由書（須附繕本）。
中    華    民    國    98    年    3     月    4     日
                          書記官  洪嘉慧


司法院資訊處製作；財團法人民間司法改革基金會備份。
